【裁判字號】    89,訴,1365
【裁判日期】    900105
【裁判案由】    清償債務
【裁判全文】
臺灣士林地方法院民事判決  八十九年度訴字第一三六五號
    原      告  甲○
    被      告  戊○
                乙○○○
                庚○○
                丁○○
                己○○
                丙○○
    右  四  人
    訴訟代理人  闕蘇甘    住台北市○○路九七巷七號四樓
                闕陳金珠  住同.
右當事人間請求清償債務事件，本院判決如左：
    主      文
原告之訴及假執行之聲請均駁回。
訴訟費用由原告負擔。
    事      實
甲、原告方面：
一、聲明：
（一）被告戊○、乙○○○、庚○○、丁○○、己○○、丙○○應將坐落台北市○○
      區○○段一小段九三四地號，面積○‧○一○六公頃，持分六百分之十七；同
      區段九三七地號，面積○‧○一三三公頃，持分六百分之十七；同區段九三八
      之二地號，面積○‧○二五五公頃，持分六百分之十七；同區段九三九地號，
      面積○‧○五○二公頃，持分六百分之十七；同區段九四三地號，面積○‧○
      二一二公頃，持分六百分之十七等五筆土地之徵收補償費新台幣五十五萬三千
      六百五十三元給付予原告。
（二）願供擔保請准宣告假執行。
二、陳述：
（一）緣原告於民國七十五年間即貸款與訴外人闕宗仁，至七十八年間闕宗仁借款已
      達新台幣（下同）二百餘萬元，闕宗仁欲再借款時，原告為求債權之擔保，請
      求闕宗仁提供共同債務人，加入債之關係，共同承擔債務，並提供不動產，設
      定抵押權，以為擔保舊債權，並續借新款，闕宗仁遂與被告之被繼承人闕蘇豆
      是商量，並經其同意，由闕蘇豆是於七十八年七月三十一日加入債之關係，與
      闕宗仁成為共同債務人，共同承擔債務，並提供其所有坐落於台北市○○區○○段一小段九三四地號，面積○‧○一○六公頃，持分六百分之十七、同區段
      九三七地號，面積○‧○一三三公頃，持分六百分之十七、同區段九三八之二
      地號，面積○‧○二五五公頃，持分六百分之十七、同區段九三九地號，面積
      ○‧○五○二公頃，持分六百分之十七、同區段九四三地號，面積○‧○二一
      二公頃，持分六百分之十七等五筆土地（下稱：系爭五筆土地），設定最高限
      額三百萬元之抵押權登記給原告，存續期間自七十八年七月三十一日起，至八
      十二年七月三十日止，以擔保舊債務並續借新款。
（二）闕蘇豆是於七十九年五月八日死亡，被告戊○、乙○○○、庚○○、丁○○、
      己○○、丙○○六人為其繼承人，繼承本件債務。
（三）系爭五筆土地於七十九年間經台北市政府地政處徵收，作為基隆河成功橋至南
      湖大橋兩岸堤防工程用地，應發放徵收補償地價，扣除土地增值稅、舊欠稅金
      後，可領取之地價款僅餘五十五萬三千六百五十三元，而原告對闕宗仁及闕蘇
      豆是之債權合計為一百零五萬元。
（四）原告前曾於鈞院八十四年度訴字第六七○號另案請求清償債務事件中（下稱：
      上開另案訴訟）主張闕蘇豆是加入債之關係，成為共同債務人，共同承擔闕宗
      仁之上開借款債務，惟因闕蘇豆是已死亡，遂對於闕蘇豆是之繼承人即被告六
      人，基於消費借貸、繼承及物上擔保人之法律關係，就前述一百零五萬元借款
      債務，請求負連帶清償責任，惟經上開另案訴訟三審判決確定，認闕蘇豆是並
      非與闕宗仁為共同債務人共同承擔債務，闕蘇豆是僅為物上擔保人，其對債權
      人所負之責任為物的責任，而非人的責任，原告僅得就系爭抵押標的之土地變
      價所得之地價補償費餘額取償，而不得逕行訴請被告連帶給付借款五十五萬三
      千六百五十三元本息等語，而為原告敗訴之判決。為此，原告爰依民法第八百
      六十條、第八百八十一條、第一千一百五十三條之規定，請求被告給付系爭五
      筆土地經徵收後得受領之補償地價五十五萬三千六百五十三元。
三、證據：提出抵押權設定契約書、他項權利證明書、借款證明、基隆河成美橋至南
    湖大橋段河道整治地區區段徵收補償地價清冊、基隆河成功橋至南湖大橋兩岸堤
    防工程用地徵收補償地價清冊、本票、支票、借據、本院八十四年度訴字第六七
    ○號民事判決、臺灣高等法院八十五年度上字第五三七號、八十六年度上更(一)字
    第五二○號、八十八年度上更(二)字第三五號民事判決、最高法院八十六年度台上
    字第二七○○號、八十七年度台上字第三○○○號民事判決為證。
          聲請鈞院調取八十四年度訴字第六七○號歷審民事卷宗。
乙、被告庚○○、丁○○、己○○、丙○○方面：
一、聲明：請求駁回原告之訴。
二、陳述：
（一）否認闕蘇豆是曾與原告間就訴外人闕宗仁積欠原告之上開借款債務成立債務承
      擔之契約，且觀諸原告提出之借據等資料，亦無關於闕蘇豆是「承擔債務」之
      約定。
（二）闕蘇豆是並不識字，且目盲、耳聾，復自七十七年年中因老年痴呆症長期臥病
      在床，根本無法辦理印鑑登記申請，且依民法第七十五條後段之規定，此無意
      識之意思表示應屬無效。又依鈞院在上開另案訴訟中函查獲覆之「印鑑證明申
      請書」及「委任書」，均無闕蘇豆是之指印，以闕蘇豆是為不識字之人，如何
      未以捺指印代替簽章？其無故申請該三張印鑑證明之用途又為何？闕宗仁於上
      開另案訴訟證述時亦支吾其詞，無言以對，足證係闕宗仁係事後偽造委任書，
      盜用印鑑申領證明書，並據以虛偽設定抵押權登記。
（三）七十五年至七十八年間訴外人闕宗仁向原告借款已達二百餘萬元，闕宗仁為何
      不以其所有門牌號碼台北市○○路○段一五二號二、三、四樓之建物及所坐落
      之土地提供設定抵押？又闕宗仁與其母戊○出賣土地有錢，為何不向原告清償
      系爭借款？
（四）另依臺灣高等法院八十八年度上更(二)字第三五號民事確定判決，亦認原告之訴
      為無理由而予以駁回，足證被告所言屬實。
（五）退步言之，闕蘇豆是與原告之關係最多為普通保證，縱係如此，原告仍應先向
      主債務人即闕宗仁求償，在原告未對闕宗仁之財產強制執行且無效果前，被告
      自得依法拒絕清償。
三、證據：提出臺灣高等法院八十八年度上更(二)字第三五號民事判決、死亡證明書、
          除戶戶籍謄本為證。
丙、被告戊○、乙○○○方面：
    被告未於言詞辯論期日到場，亦未提出準備書狀作何聲明或陳述。
    理      由
一、本件被告戊○、乙○○○未於言詞辯論期日到場，核無民事訴訟法第三百八十六
    條各款所列情形，爰依原告之聲請，由其一造辯論而為判決。
二、本件原告主張其於七十五年間貸款與訴外人闕宗仁，至七十八年間闕宗仁借款已
    達二百餘萬元，闕宗仁欲再借款時，原告為求債權之擔保，請求闕宗仁提供共同
    債務人，加入債之關係，共同承擔債務，並提供不動產設定抵押權，以為擔保舊
    債權，並續借新款，被告之被繼承人闕蘇豆是遂於七十八年七月三十一日同意與
    闕宗仁共同承擔債務，並提供其所有之系爭五筆土地，為原告設定登記最高限額
    三百萬元之抵押權，存續期間自七十八年七月三十一日起，至八十二年七月三十
    日止，今闕宗仁就上開借款尚積欠一百零五萬元未清償，而系爭五筆土地於七十
    九年間被台北市政府地政處徵收，作為基隆河成功橋至南湖大橋兩岸堤防工程用
    地，應發放之徵收補償地價，扣除土地增值稅、舊欠稅金後，可領取之地價款僅
    餘五十五萬三千六百五十三元，闕蘇豆是於七十九年五月八日死亡，被告戊○、
    乙○○○、庚○○、丁○○、己○○、丙○○六人為其繼承人，自應繼承上開借
    款債務，雖兩造間經上開另案訴訟確定判決認定闕蘇豆是並非與闕宗仁為共同債
    務人共同承擔上開借款債務，闕蘇豆是僅為物上擔保人，其對債權人所負之責任
    為物的責任，而非人的責任，原告不得依繼承及消費借貸之法律關係，暨物上擔
    保人之責任，逕行訴請被告連帶給付五十五萬三千六百五十三元本息，惟原告對
    於該確定判決仍有不服，爰另依民法第八百六十條、第八百八十一條、第一千一
    百五十三條之規定，請求被告給付系爭五筆土地經徵收後得受領之補償地價五十
    五萬三千六百五十三元等語。
三、被告庚○○、丁○○、己○○、丙○○則以：闕蘇豆是未曾與原告間就訴外人闕
    宗仁積欠原告之借款債務成立債務承擔之契約，況闕蘇豆是並不識字，且目盲、
    耳聾，復自七十七年年中因老年痴呆症長期臥病在床，根本無法辦理印鑑登記申
    請，因此原告主張被告之被繼承人闕蘇豆是提供系爭五筆土地為原告設定本金最
    高限額三百萬元之抵押權，應係闕宗仁未經闕蘇豆是同意所為之虛偽設定等語，
    資為抗辯。
四、原告主張系爭五筆土地於七十九年間被台北市政府地政處徵收，作為基隆河成功
    橋至南湖大橋兩岸堤防工程用地，應發放之徵收補償地價，扣除土地增值稅、舊
    欠稅金後，可領取之地價款餘五十五萬三千六百五十三元之事實，為被告所不爭
    執，應堪信為真正。
五、按訴訟標的之法律關係，於確定之終局判決中經裁判者，當事人之一造以該確定
    判決之結果為基礎，於新訴訟用作攻擊防禦方法時，他造應受其既判力拘束，不
    得以該確定判決言詞辯論終結前，所提出或得提出而未提出之其他攻擊防禦方法
    為與該確定判決意旨相反之主張，此就民事訴訟法第四百條第一項規定之趣旨觀
    之甚明，最高法院四十二年度台上字第一三○六號判例可資參照。經查，原告於
    上開另案訴訟中基於繼承、消費借貸及物上擔保人等訴訟標的法律關係，請求被
    告連帶給付借款五十五萬三千六百五十三元本息，經確定之終局判決認定：訴外
    人闕宗仁確係商得被告之被繼承人闕蘇豆是之同意，於七十八年七月三十一日提
    供系爭五筆土地，為原告設定本金最高限額三百萬元之抵押權，以及被告之被繼
    承人闕蘇豆是與原告間，並未就訴外人闕宗仁積欠原告之上開借款債務成立債務
    承擔契約之法律關係，為兩造所不爭執，並經本院調取八十四年度訴字第六七○
    號、台灣高等法院八十八年度上更二字第三五號清償債務事件歷審卷宗核對無誤
    ，應堪信實。從而，兩造於本件訴訟中，猶執上開另案訴訟確定判決言詞辯論終
    結前已提出之攻擊防禦方法，為與該確定判決意旨相反之主張，而分別辯稱：系
    爭抵押權設定未經闕蘇豆是同意，係遭訴外人闕宗仁虛偽設定云云，以及主張：
    被告之被繼承人闕蘇豆是與原告間，就訴外人闕宗仁積欠原告之上開借款債務，
    成立債務承擔契約，而成為共同債務人云云，以作為本件新訴訟之攻擊防禦方法
    ，參諸上開判例意旨，被告所為此部分辯解以及原告所為之上開主張，均屬無據
    ，而應受上開另案訴訟確定判決之既判力所拘束，先予敘明。
六、再按抵押權為不動產物權，非經登記，不生效力，抵押權人僅能依設定登記之內
    容行使權利，是抵押債務人究為何人，應以設定登記之內容為準，最高法院七十
    二年台上字第二四三二號判例、七十年七月七日第十八次民事庭會議決議均可參
    照。本件最高限額抵押權之設定登記係列被告之被繼承人闕蘇豆是為債務人，此
    有原告提出之抵押權設定契約書、他項權利證明書為證，且為兩造所不爭執，則
    該抵押權所擔保者即為闕蘇豆是在擔保存續期間內，於約定限額範圍內，對原告
    所發生之債權。經查，被告之被繼承人闕蘇豆是與原告間，並未就訴外人闕宗仁
    積欠原告之上開借款債務，成立債務承擔契約，業據上開認定，況且，縱使系爭
    抵押權設定當時之本意，係為擔保訴外人闕宗仁對於原告所積欠之上開借款債務
    ，惟參照上開判例意旨以及最高法院決議，訴外人闕宗仁既非本件最高限額抵押
    權設定登記之債務人，則無論原告實則本意是否係為擔保闕宗仁對原告之借款債
    務，而設定本件最高限額抵押權，該抵押權所擔保之債權均不及於設定登記內容
    以外之其他債權，此外，原告並未主張暨舉證證明闕蘇豆是與原告間有其他債權
    債務關係存在之事實，是原告與被告之被繼承人闕蘇豆是間所設定之本件最高限
    額抵押權所擔保之債權不存在一節，應堪認定。
七、按抵押權人，於債權已屆清償期，而未受清償者，得聲請法院，拍賣抵押物，就
    其賣得價金而受清償；又按抵押權，因抵押物滅失而消滅，但因滅失得受之賠償
    金，應按各抵押權人之次序分配之，民法第八百七十三條第一項、第八百八十一
    條分別定有明文。上開因滅失而得受之賠償金既為抵押物之代位物性質，則抵押
    權人得行使民法第八百八十一條之請求權，亦應於「債權已屆清償期而未受清償
    時」，始得逕向第三義務人行使。查本件原告對於被告之被繼承人闕蘇豆是間所
    設定之本件最高限額抵押權所擔保之債權不存在，既經上開認定，核與前揭「債
    權已屆清償期而未受清償時」之要件不符，自不得基於抵押權人之地位，依民法
    第八百八十一條之規定以及繼承之法律關係，請求被告給付系爭五筆土地（抵押
    物）因被徵收而得領取之徵收補償地價款五十五萬三千六百五十三元。從而，原
    告所為本件請求，並無理由，應予駁回。原告所為假執行之聲請，因訴之駁回而
    失所依據，應併予駁回。
八、據上論結，本件原告之訴為無理由，依民事訴訟法第三百八十五條第一項前段、
    第七十八條，判決如主文。
中      華      民      國      九十      年     一     月      五      日
                                臺灣士林地方法院民事第一庭
~B法      官  蔡文育
右為正本係照原本作成。
如對本判決上訴須於判決送達後廿日內向本院提出上訴狀。
中      華      民      國      九十      年     一     月      十      日
~B法院書記官  黃瑞華


司法院資訊處製作；財團法人民間司法改革基金會備份。
